【裁判字號】    89,上,61
【裁判日期】    890530
【裁判案由】    清償借款
【裁判全文】
臺灣高等法院臺中分院民事判決  八十九年度上字第六十一號
  上  訴  人      丙○○
  兼  訴  訟
  代  理  人      丁○○      .
  被  上訴人      甲○○○  .
  訴訟代理人      乙○○      .
右當事人間請求清償借款事件，上訴人對於中華民國八十八年十一月二十四日台灣台
中地方法院八十八年度訴字第三二六六號第一審判決提起上訴，本院判決如左：
    主    文
原判決關於命上訴人給付自民國八十八年十月十一日起至同年月二十三日止之法定遲
延利息部分及該部分假執行之宣告均廢棄。
其餘上訴駁回。
第二審訴訟費用由上訴人負擔。
    事    實
甲、上訴人方面：除引用原判決書記載外，補稱：
一、聲明：（一）原判決廢棄。
          （二）被上訴人在第一審之訴及假執行之聲請均駁回。
二、陳述：
（一）緣上訴人丁○○向被上訴人之夫柯碧然借款新台幣（以下同）一百萬元，但抵
      押權設定二百五十萬元，上訴人因被倒會，未按月繳息，致利上滾利，於八十
      三年六月四日立下借據五百十八萬二千九百九十五元，八十六年七月五日被上
      訴人同意以三百六十萬元解決並同意塗銷清水鎮○○段六四二之一號土地抵押
      權。八十七年一月十六日被上訴人向世華聯合商業銀行借款，待上訴人獲得該
      銀行同意放款確定後便打電話告知被上訴人表明願先付三百萬元，俟辦妥抵押
      權塗銷登記後，付清尾款六十萬元，被上訴人聽完後，說「你去死好了」，之
      後便提出訴訟。
（二）本件不管以前借貸多少，均應以最後一次之和解金額為雙方清償之準繩，和解
      書並無指定償還之確定日期，被上訴人不得要求額外之利息。至被上訴人稱「
      八十七年七月五日同意書內所載『向銀行借款償還同時並塗銷抵押權』云云，
      係立約當時故帶有上訴人需於三日內還款，否則該同意書不算數之解除條件」
      等語，上訴人堅決否認。按當時同意書所以記載「向銀行借款償還同時併同亦
      塗銷抵押權」係單純只如上訴人如何向銀行借款償還之同時，被上訴人使負同
      意該筆土地塗銷抵押權之義務，並無其他含意，被上訴人所辯不足採。
（三）系爭借款由上訴人丁○○所借，但其所開立予被上訴人之本票，上訴人要求上
      訴人黃錦在本票上背書，上訴人丁○○與被上訴人所簽訂之切結書，雖僅由丁
      ○○簽名，但意為由上訴人等二人共同負清償責任。
三、證據：援用原審立証方法。
乙、被上訴人方面：
一、聲明：如主文所示。
二、陳述：除引用原判決書之記載外，補稱：
（一）系爭借款雖非上訴人丙○○所借，但其既於八十三年六月四日與上訴人丁○○
      共同立下借據，承諾於同年十二月底以前清償借款，自應受此拘束，上訴人二
      人均應共同負返還借款之責。上訴人丁○○所提被上訴人同意以三百六十萬元
      償還和解之同意書，雖係於八十六年七月五日所立，當時附帶有上訴人丁○○
      需於三日內還款，否則該同意書不算數之解除條件，此由同意書內，雖載有還
      款同時塗銷抵押權之記載，但上訴人卻不曾要求被上訴人塗銷抵押權即明。
（二）上訴人稱其僅向被上訴人借款一百萬元，餘均為利息云云，並非實情。事實是
      伊等先借二百萬元，六十八年八月十日再借一百萬元，七十五年一月三十一日
      又借二百萬元，共五百萬元，有借據及切結書二紙可憑。至上訴人所稱被上訴
      人將利息滾入本金再生利息等語，更屬子虛烏有。
（三）被上訴人於八十六年七月五日同意以三百六十萬元與上訴人和解之書面，純係
      為上訴人所騙，且被上訴人當時曾特別提出上訴人須於二個月內付款，否則該
      同意書不算數，上訴人當時亦表示同意。詎上訴人於辦妥分割後，竟拒不清償
      協議之三百六十萬元。上訴人既未於期限內還款，該同意書自應無效，上訴人
      另謂其欲還款，但僅於口頭，並未有行動。
三、證據：援用原審立証方法外。補提切結書二件、借據及本票各一件等影本為証。
    理    由
一、被上訴人於原審起訴主張：上訴人丁○○於六十九年起至七十一年間，陸續向伊
    借款共計五百一十八萬二千九百九十五元，並於八十三年六月四日，上訴人等二
    人共同立下借據，承諾將於同年十二月底以前清償借款，並由上訴人丁○○同日
    簽發面額共計五百一十八萬二千九百九十五元之即期本票五張以為擔保，然上訴
    人等二人至今仍分文未償，爰本於消費借貸之法律關係，求為判命上訴人給付伊
    二百六十八萬九百九十五元及自起訴狀繕本送達上訴人之翌日起至清償日止按年
    息百分之五計算之利息之判決。上訴人則對於右開事實並不爭執，惟以兩造曾於
    八十六年七月五日書立同意書，被上訴人同意上訴人二人僅以三百六十萬元清償
    此筆借款即可，而伊即積極準備土地向銀行辦理貸款，待銀行同意放款確定後，
    欲先還被上訴人三百萬元，但遭被上訴人所拒等語，資以抗辯。
二、按借用人應於約定期限內，返還與借用物種類、品質、數量相同之物，未定返還
    期限者，借用人得隨時返還，貸與人亦得定一個月以上之相當期限，催告返還。
    民法第四百七十八條定有明文。查被上訴人主張上訴人丁○○於六十九年起至七
    十一年間，陸續向伊借款計五百一十八萬二千九百九十五元，並於八十三年六月
    四日，上訴人二人共同立下借據承諾將於同年十二月底以前向被上訴人清償借款
    ，並由上訴人丁○○於同日簽發面額共計五百一十八萬二千九百九十五元之即期
    本票五紙予被上訴人收執之事實，為上訴人所不爭執，亦有被上訴人所提與原本
    相符之借據影本乙紙及本票影本五紙附原審卷為證，堪信為實在。是上訴人丙○
    ○既與其夫即上訴人丁○○向被上訴人承諾願於八十三年十二月底之前償還右開
    款項，即應受此債務承認之拘束，而與上訴人丁○○共同負有返償借款義務之責
    。至上訴人雖辯稱被上訴人曾於八十六年七月五日書立同意書，同意上訴人二人
    僅須以三百六十萬元清償此筆借款即可之事實，固為被上訴人所不爭，然被上訴
    人係請求上訴人二人清償二百六十八萬二千九百九十五元之借款，屬原借款五百
    一十八萬二千九百九十五元範圍內，其金額亦少於兩造間八十六年七月五日書立
    同意書之減縮之三百六十萬元之範圍內，均屬上訴人應對被上訴人償還借款之金
    額內。從而，被上訴人依消費借貸之法律關係請求上訴人給付二百六十八萬二千
    九百九十五元及自起訴狀繕本送達之翌日（即八十八年十月廿四日）起按年息百
    分之五計算之法定遲延利息，即有理由，應予准許。原判決准其此部分請求及此
    部分假執行之聲請，要無不合，上訴意旨，猶執陳詞指摘原判決此部分不當，非
    有理由，應予駁回。又被上訴人收受本件起訴狀繕本為八十八年十月廿三日，有
    送達証書二件附原審卷可佐，因此，原判決判命上訴人給付上開金額自八十八年
    十月十一日起至同月廿三日止之利息，顯超出被上訴人請求之範圍，自屬未洽，
    上訴意旨指原判決此部分不當，求為廢棄為有理由，而該部分假執行之宣告亦失
    所附麗，一併廢棄。
據上論結：本件上訴為一部有理由，一部無理由，依民事訴訟法第四百四十九條第一
項、第四百五十條、第七十九條但書、第八十五條第一項前段，判決如主文。
中      華      民      國    八十九    年      五      月    三十      日
~B1民事第五庭審判長法  官  林松虎
~B2                法  官  簡清忠
~B3                法  官  許武
右為正本係照原本作成。
如對本判決上訴，須於判決送達後二十日內向本院提出上訴狀，未表明上訴理由者，
應於上訴後二十日內向本院提出上訴理由書（須按他造人數附具繕本），並繳納送達
用雙掛號郵票拾份（每份拾肆元）。
上訴時應提出委任律師或具有律師資格之人之委任狀；委任有律師資格者，另應附具
律師及格證書及釋明委任人與受任人有民事訴訟法第四百六十六條之一第一項但書或
第二項（詳附註）所定關係之釋明文書影本。
~B                書記官  李妍嬅
中      華      民      國    八十九    年      六      月       一     日
附註：民事訴訟法第四百六十六條之一（第一項、第二項）：對於第二審判決上訴，
上訴人應委任律師為訴訟代理人。但上訴人或其法定代理人具有律師資格者，不在此
限。
上訴人之配偶、三親等內之血親、二親等內之姻親，或上訴人為法人、中央或地方機
關時，其所屬專任人員具有律師資格並經法院認為適當者，亦得為第三審訴訟代理人
。
                                                                        Ｄ


司法院資訊處製作；財團法人民間司法改革基金會備份。
